臺灣臺中地方法院刑事裁定
110年度單聲沒字第207號
聲  請  人  臺灣臺中地方檢察署檢察官
被      告  何志文


上列聲請人因被告賭博案件，聲請單獨宣告沒收（110年度聲沒
字第443號），本院裁定如下：
    主  文
聲請駁回。
    理  由
一、本件聲請意旨略以：被告何志文前因賭博案件，經臺灣臺中
    地方檢察署（下稱臺中地檢署）檢察官以96年度速偵字第37
    95號聲請簡易判決處刑，嗣經本院以96年度中簡字第2613號
    判決判處有期徒刑6月確定。然被告於臺中地檢署96年度他
    字第2601號偽造文書案件（原聲請書誤載為95年度他字第26
    01號）之97年2月15日、同年3月12日偵訊時，以關係人身分
    稱：伊係使用三信商業銀行之帳戶進行網路簽賭，該賭博行
    為已被法院判決有期徒刑6個月，該帳戶内的錢全部都是簽
    賭的犯罪所得，該款項伊都不要了，伊願意配合將款項提出
    後匯入國庫帳戶等語。被告復於該署110年9月2日偵訊時，
    以被告身分供稱：伊於96年度速偵字第3795號案件為網路賭
    博犯行時，係使用三信商業銀行帳戶，且該帳戶内之新臺幣
    （下同）30萬1434元均係該賭博案件之犯罪所得，對於該署
    依法聲請沒收該犯罪所得沒有意見等語。是依被告之供述，
    本件扣案之30萬1434元為被告進行賭博犯行之犯罪所生之物
    、犯罪所得，且經被告配合提領後入庫，則應依法向法院聲
    請沒收，然因原判決就此部分漏未判決，爰依刑法第38條第
    2項、第38條之1第1項、第40條第3項，併依最高法院107年
    度台上字第3568號、107年度台非字第61號判決意旨聲請單
    獨宣告沒收等語。
二、按供犯罪所用、犯罪預備之物或犯罪所生之物，屬於犯罪行
    為人者，得沒收之；犯罪所得，屬於犯罪行為人者，沒收之
    ，刑法第38條第2項、第38條之1第1項前段固有明文。又沒
    收，除有特別規定者外，於裁判時併宣告之；違禁物或專科
    沒收之物得單獨宣告沒收；第38條第2項、第3項之物、第38
    條之1第1項、第2項之犯罪所得，因事實上或法律上原因未
    能追訴犯罪行為人之犯罪或判決有罪者，得單獨宣告沒收，
    刑法第40條第1項、第2項、第3項亦分別定有明文。準此，
    沒收，本應於裁判時併宣告之，僅有法律特別規定之情形，
    得單獨宣告沒收。又所謂法律特別規定之情形，如違禁物或
    專科沒收之物；或供犯罪所用、犯罪預備、犯罪所生之物或
    屬於犯罪行為人之犯罪所得，亦僅限於「事實上或法律上原
    因未能追訴犯罪行為人之犯罪或判決有罪者」，始得單獨宣
    告沒收。復參酌刑法第40條第3項之立法理由，可知所謂「
    因事實上或法律上原因未能追訴犯罪行為人之犯罪或判決有
    罪」，係指被告因死亡（應由檢察官為不起訴處分、法院判
    決不受理）、曾經判決確定（應由檢察官為不起訴處分、法
    院判決免訴）、欠缺責任能力（應由檢察官為不起訴處分、
    法院判決無罪）等情形，而受不起訴處分、不受理、免訴、
    無罪判決，或受免刑判決，或因疾病不能到庭、逃匿，致無
    從接受司法機關之偵查、審判或科刑判決而言。
三、又按刑法沒收章修正後，沒收雖已具有獨立性，不再從屬於
    主刑之宣告，然仍以於追訴犯罪行為人之訴訟程序(學理稱
    ：主體訴訟)中同時認定、宣告為原則。故刑法第40條第3項
    增訂之立法目的，係針對國家因事實上或法律上原因而未能
    對犯罪行為人提起訴訟予以追訴或判決有罪，致無主刑存在
    時，基於禁止不法利得之衡平思考，得在無刑事被告之情形
    下，啟動單獨直接對物為沒收宣告之程序。此等情形與主刑
    之認定脫勾，得單獨宣告沒收之對象包括犯罪之物及犯罪所
    得等，依刑事訴訟法第422條之36第2項之規定，法院乃得以
    不經言詞辯論之方式為之，未若主體訴訟程序之嚴謹周延，
    在認定是否為沒收物之過程，對被告程序保障之密度較低，
    應屬補充、例外性之規定，而非本案判決漏未諭知沒收或認
    定不予沒收有違法令之救濟途徑。　　
四、經查，被告何志文因賭博案件，經本院以96年度中簡字第26
    13號判決判處有期徒刑6月確定等情，有上開判決書及臺灣
    高等法院被告前案紀錄表各1份附卷可稽。嗣被告固於他案
    即臺中地檢署96年度他字第2601號偽造文書案件之97年2月1
    5日、同年3月12日偵訊時，以關係人身分稱：伊係使用三信
    商業銀行之帳戶進行網路簽賭，該賭博行為已被法院判決有
    期徒刑6個月，該帳戶内的錢全部都是簽賭的犯罪所得，該
    款項伊都不要了，伊願意配合將款項提出後匯入國庫帳戶等
    語（見聲沒卷第81至82、第89頁）；又於110年9月2日偵訊
    時，以被告身分供稱：伊於96年度速偵字第3795號案件為網
    路賭博犯行時，係使用三信商業銀行帳戶，且該帳戶内之30
    萬1434元均係該賭博案件之犯罪所得，對於該署依法聲請沒
    收該犯罪所得沒有意見等語（見聲沒卷第111至112頁），且
    經其將該帳戶內款項30萬1434元提交予臺中地檢署查扣（見
    聲沒卷第5頁），惟查被告上開賭博犯行業經本院以96年度
    中簡字第2613號判決有罪確定，並非無主刑存在時，基於禁
    止不法利得之衡平思考，得在無刑事被告之情形下，啟動單
    獨直接對物為沒收宣告之程序。故本件顯然非屬上開刑法第
    40條第3項所謂「因事實上或法律上原因未能追訴犯罪行為
    人之犯罪或判決有罪」之情形，乃不得依該規定聲請單獨宣
    告沒收。從而，本件聲請人向本院聲請單獨宣告沒收被告因
    該賭博案件之犯罪所生之物或犯罪所得即上開現金30萬1434
    元之款項，容有違誤。復該扣案物，亦非屬法令禁止之「違
    禁物」或「專科沒收之物」，自無從依刑法第40條第2項規
    定單獨宣告沒收，附此敘明。綜上，本件聲請人之聲請單獨
    宣告沒收上開款項，於法尚有未合，應予駁回。
五、依刑事訴訟法第220條、第455條之36第1項前段，裁定如主
    文。
中　　華　　民　　國　　110 　年　　10　　月　　29　　日
                刑事第二庭    法  官 黃光進
以上正本證明與原本無異。
如不服本裁定，應於收受送達後5日內向本院提出抗告狀。（應
附繕本）
　　　　　　　　　　　　　　　書記官 林  俐
中　　華　　民　　國　　110 　年　　10　　月　　29　　日